最高法院民事判決　　　　　　　九十四年度台上字第五二二號
　　上　訴　人　乙○○
　　　　　　　　　　　　　88.
　　訴訟代理人　陳祖德律師
　　被上訴人　　甲○○
　　　　　　　　　　　　　樓
上列當事人間請求所有權移轉登記事件，上訴人對於中華民國九
十三年十一月九日臺灣高等法院高雄分院第二審更審判決（九十
二年度重上更(一)字第二六號），提起上訴，本院判決如下：
    主  文
原判決廢棄，發回台灣高等法院高雄分院。
    理  由
本件被上訴人主張：伊與訴外人即伊夫鍾爵章（已於民國七十六
年一月三十日死亡）於七十一年十一月間向訴外人陳春風及陳正
義買受坐落屏東縣恆春鎮○○段一三七之六地號，面積三八七九
平方公尺（嗣於七十九年十一月十五日經屏東縣恆春地政事務所
逕予分割更正編定為同段一三七之六地號，面積三七一五九平方
公尺及同段一三七之一一地號，面積一六三八平方公尺）暨同段
一三七之九地號，面積五五九六平方公尺土地（下稱系爭土地）
，並指定登記為伊所有。因伊當時無自耕能力，不能登記為所有
權人，乃輾轉經由訴外人張道熙、劉國清之介紹，而將系爭土地
信託登記於上訴人，並約定俟伊取得自耕能力後再移轉登記予伊
。詎伊於七十六年七月間取得自耕能力後，上訴人竟拒絕依約履
行，伊乃以訴狀繕本之送達終止兩造間之信託關係等情，爰依信
託關係終止後之信託物返還請求權，求為命上訴人將系爭土地所
有權移轉登記予伊之判決。
上訴人則以：系爭土地係伊於七十一年十一月間委請已故之訴外
人即伊姐夫劉國清向訴外人陳春風及陳正義購買，並辦妥所有權
移轉登記，而非被上訴人所買信託登記予伊。又系爭土地縱認係
因被上訴人無自耕能力，而移轉所有權登記予伊，然兩造間既無
信託之經濟目的，又未交付土地予伊管理，並無授與處分權之情
形，其信託契約自屬無效等語，資為抗辯。
原審維持第一審所為上訴人敗訴之判決，駁回其上訴，並將第一
審判決主文更正為上訴人應將坐落屏東縣恆春鎮○○段一三七之
六地號，面積三七一五九平方公尺、同段一三七之一一地號，面
積一六三八平方公尺及同段一三七之九地號，面積五五九六平方
公尺土地之所有權移轉登記予被上訴人，無非以：系爭土地為農
地，於七十一年十一月二十三日（按應為十一月二十五日）基於
買賣原因，由原所有人陳春風、陳正義移轉登記予上訴人，固有
土地登記簿謄本可稽，且為上訴人所不爭。然查該土地乃被上訴
人與其夫鍾爵章向陳春風、陳正義所購買，有證人即原所有人陳
春風及代辦所有權移轉登記之代書陳謝米英所為之證詞足憑，參
以被上訴人持有七十一年十一月間核發之系爭土地所有權狀自明
。而上訴人因明知交由鍾爵章及被上訴人保管之系爭土地所有權
狀原本兩張並未遺失，竟基於偽造文書之犯意，於八十八年二月
八日以「權狀遺失」為由，向屏東縣恆春地政事務所申請補發，
該所承辦人員因陷於錯誤，發給上訴人新權狀兩張，經法院判處
上訴人使公務員登載不實罪刑確定，有台灣屏東地方法院九十年
度易字第五八０號歷審刑事判決可憑，自屬真實。又依據陳謝米
英、張道熙及劉芳彰之證言、兩造戶籍謄本，暨劉國清證明書等
件，足認系爭土地係由被上訴人與其夫鍾爵章二人共同向原「地
主」陳春風、陳正義所購買無訛，並指定登記為被上訴人所有，
因被上訴人無自耕能力，而將系爭土地以上訴人名義登記為所有
權人。又被上訴人既已明確表明其請求之原因事實，主張其係借
上訴人之名義為「信託」登記後，該「信託」已經終止，而請求
上訴人移轉系爭土地所有權登記等事實。其就本事件權利義務之
發生、消滅，已為事實上及法律上陳述，法院即應依職權為法律
之適用。故本件應係純粹之借名登記，並非信託契約，依訂約當
時具體之情形觀察，當事人之真意，係被上訴人將其與鍾爵章共
同買受之系爭土地，原擬登記為被上訴人所有，因被上訴人無自
耕能力，依規定不能登記為系爭土地（農地）之所有權人，乃暫
時登記在上訴人名下，而就系爭土地之管理使用、處分權仍屬被
上訴人之無名契約。其契約重在當事人間之信任關係。又上揭
借名登記之性質與委任契約類同，應類推適用委任關係終止、消
滅之規定，不因被上訴人將契約名之為信託契約，而影響該借名
登記契約終止或消滅與否之判斷。綜上所述，系爭土地係被上訴
人與鍾爵章向陳春風、陳正義所買受，並指定登記為被上訴人所
有，因當時被上訴人無自耕能力，依法不能登記為所有權人，而
信託（借名）登記予有自耕能力之上訴人，則被上訴人以訴狀繕
本之送達終止兩造間之信託（借名登記）關係，上訴人自應返還
系爭土地。從而，被上訴人請求上訴人將系爭土地所有權移轉登
記予伊，自屬有據，應予准許等詞，為其判斷之基礎。
按民事訴訟採不干涉主義，凡當事人所未聲明之利益，不得歸之
於當事人，所未提出之事實及證據，亦不得斟酌之，此觀民事訴
訟法第三百八十八條之規定自明。查本件被上訴人於本件始終主
張兩造間有信託契約關係，其係本於信託關係終止後之標的物返
還請求權，請求系爭土地所有權移轉登記，並未主張兩造間有借
名登記之法律關係（見第一審卷第四頁、第四一頁、第二七八頁
、原審上字卷第三一二至三一四頁、原審更(一)卷(一)第六二至六五
頁、第一三０至一三一頁、第一九０頁）。乃原審竟據借名登記
類推適用委任關係終止、消滅之規定，為上訴人不利之判決，已
有就當事人所未聲明之利益，歸之於當事人之違法。次查被上訴
人請求移轉所有權登記之一三七之六地號土地，於其起訴前（即
七十九年十一月十五日）業已分割出一筆即一三七之一一地號，
該土地並於九十年十二月十三日移轉登記予訴外人詹楊蘭鳳所有
，有土地登記簿謄本可稽（見原審上字卷第七二頁，原審更(一)卷
(一)第七一至七三頁）。則上揭一三七之一一地號土地既非登記為
上訴人所有，就此部分上訴人已給付不能，乃原審未遑注意及之
，猶將該一三七之一一地號，面積一六三八平方公尺土地，命上
訴人移轉所有權登記於被上訴人，復未說明其法律依據，亦屬可
議。上訴論旨，指摘原判決不當，求予廢棄，非無理由。
據上論結，本件上訴為有理由。依民事訴訟法第四百七十七條第
一項、第四百七十八條第二項，判決如主文。
中　　華　　民　　國　九十四　年　　三　　月　二十四　日
                      最高法院民事第三庭
                          審判長法官  朱　錦　娟
                                法官  顏　南　全
                                法官  許　澍　林
                                法官  袁　靜　文
                                法官  黃　義　豐
      本件正本證明與原本無異
                                      書  記  官
中　　華　　民　　國　九十四　年　　四　　月　　六　　日
                                                      Ｋ
